ACORDAO-COMPLETO-2484920

ACÓRDÃO 1968/2022 ATA 33/2022 - PLENÁRIO

VISTOS, relatados e discutidos estes autos de Recurso de Revisão interposto pelo Sr. Leonir Hermes, ex-prefeito do Município de Placas-PA (gestão 2013-2016) , contra o Acórdão 904/2018-TCU-Segunda Câmara, rel. Ministro José Múcio Monteiro, que jugou irregulares as suas contas e aplicou-lhe multa prevista no art. 58, inciso I, da Lei 8.443/1992, no valor de R$ 30.000,00;
ACORDAM os Ministros do Tribunal de Contas da União, reunidos em Sessão do Plenário, com fundamento no arts. 32, inciso III, e 35 da Lei 8.443/1992, e diante das razões expostas pelo Relator, em:
9.1. conhecer do Recurso de Revisão interposto pelo Sr. Leonir Hermes e, no mérito, dar-lhe provimento parcial, para:
9.1.1. tornar sem efeito os itens 9.3 e 9.4 do Acórdão 904/2018-TCU-Segunda Câmara;
9.1.2.  julgar as contas do Sr. Leonir Hermes regulares com ressalva; e
9.2. dar ciência da deliberação ao recorrente, ao Instituto Nacional de Colonização e Reforma Agrária (Incra) , à Controladoria-Geral da União, à Procuradoria da República no Estado do Pará e aos demais interessados.

Recurso de revisão contra acórdão que jugou irregulares as contas do recorrente e aplicou-lhe multa, em razão de irregularidade relacionada à prestação de contas de termo de compromisso, cujo objeto era a complementação/recuperação de estradas vicinais em projetos de assentamento no município.

Prefeitura Municipal de Placas - PA.

3. Interessados/Responsáveis/Recorrentes:
3.1. Interessado: Instituto Nacional de Colonização e Reforma Agrária (CNPJ 00.375.972/0001-60).
3.2. Responsáveis: Leonir Hermes (XXX.347.929-XX); Maxweel Rodrigues Brandão (CPF XXX.607.322-XX).
3.3. Recorrente: Leonir Hermes (CPF XXX.347.929-XX).

13.1. Ministros presentes: Bruno Dantas (na Presidência), Walton Alencar Rodrigues, Benjamin Zymler, Augusto Nardes, Aroldo Cedraz (Relator) e Antonio Anastasia.
13.2. Ministros-Substitutos convocados: Augusto Sherman Cavalcanti e Marcos Bemquerer Costa.
13.3. Ministros-Substitutos presentes: André Luís de Carvalho e Weder de Oliveira.

AROLDO CEDRAZ

Ministro José Mucio Monteiro.

Trata-se de Recurso de Revisão interposto pelo Sr. Leonir Hermes, ex-prefeito do Município de Placas-PA (gestão 2013-2016, contra o Acórdão 904/2018-TCU-Segunda Câmara, rel. Ministro José Múcio Monteiro (Peça 19) , que jugou irregulares as suas contas e aplicou-lhe multa prevista no art. 58, inciso I, da Lei 8.443/1992, no valor de R$ 30.000,00.
2.	A Secretaria de Recursos (Serur) analisou a admissibilidade e o mérito do recurso, nos termos da instrução, que teve a concordância do diretor da unidade e abaixo reproduzida como parte deste Relatório (Peças 64 e 65) :
	"[...] HISTÓRICO
2.	Cuidam os autos de tomada de contas especial (TCE) instaurada pelo Instituto Nacional de Colonização e Reforma Agrária (Incra) , em desfavor do Sr. Maxweel Rodrigues Brandão (CPF XXX.607.322-XX) , ex-prefeito do Município de Placas/PA (gestão 2009-2012) , em virtude de omissão no dever de prestar contas do Termo de Compromisso TC-008/2012/Incra/UAA-SR-30/Sta (Siconv 763153/2011) .
2.1.	O aludido pacto teve por objeto a complementação/recuperação de 147,5 km de estradas vicinais de acesso e no interior dos projetos de assentamento Rio das Pedras, Curuá-Una, Placas e Alto Pará, localizados no Município de Placas/PA (implantação e recuperação de infraestrutura básica) - peça 1, p. 79-81. O Incra repassou à municipalidade, em 26/6/2012, por meio da ordem bancária 2012OB800121, o valor de R$ 898.668,89 (peça 1, p. 97-98) . O ajuste vigeu até 24/1/2013 (peça 1, p. 141, 265, 289, 299, 339 e 361) .
2.2.	A partir do exame da fase externa desta TCE (peças 5-7) , realizou-se a citação do Sr. Maxweel Rodrigues Brandão e a audiência do Sr. Leonir Hermes (peças 10-11) , em decorrência das seguintes condutas irregulares:
	a) Sr. Maxweel Rodrigues Brandão: na condição de prefeito municipal de Placas/PA no período de 2009-2012, deixar de apresentar e manter em arquivo os documentos comprobatórios da boa e regular utilização dos recursos do Termo de Compromisso TC-008/2012/Incra/UAA-SR-30/Sta; 
	b) Sr. Leonir Hermes: na condição de prefeito municipal de Placas/PA no período de 2013-2016, deixar de ter adotado as medidas legais visando ao resguardo do patrimônio público, diante da impossibilidade de apresentar a prestação de contas final do Termo de Compromisso TC008/2012/Incra/UAA-SR-30/Sta. 
2.3.	Em face da revelia dos responsáveis, ante a inexistência de elementos capazes de configurar a boa-fé dos ex-prefeitos, a unidade técnica propôs: (i) julgar irregulares as contas do Sr. Maxweel Rodrigues Brandão, condenando-o em débito e aplicando-lhe a multa do art. 57 da Lei 8.443/1992; e (ii) aplicar ao Sr. Leonir Hermes a multa do art. 58, inciso II, da Lei 8.443/1992. Tal proposta contou com o beneplácito do MPTCU.
2.4.	Posteriormente, esta Corte de Contas deliberou, por meio do Acórdão 904/2018-TCU-Segunda Câmara, julgar irregulares as contas dos Srs. Maxweel Rodrigues Brandão e Leonir Hermes, aplicando a este a multa do art. 58, inciso I, da Lei 8.443/1992, e condenando aquele em débito - com apenação do art. 57 da Lei 8.443/1992. 
2.5.	Irresignado, o Sr. Leonir Hermes interpôs recurso de revisão (peças 48-52) contra o Acórdão 904/2018-TCU-Segunda Câmara (peça 19) , espécie de recurso objeto do presente exame.
EXAME DE ADMISSIBILIDADE
3.	Reitera-se o exame preliminar de admissibilidade (peça 58) , acolhido por despacho do Relator, Ministro Aroldo Cedraz, que conheceu do recurso interposto pelo Sr. Leonir Hermes, sem a atribuição de efeito suspensivo (peça 60) .
EXAME TÉCNICO
4.	Delimitação
4.1.	Constitui objeto do presente recurso definir as seguintes questões:
	a) preliminares:
	a.1) prescrição do dano ao erário;
	a.2) cabimento do efeito suspensivo;
	b) mérito: 
	b.1) ilegitimidade passiva. 
4.2.		Registra-se que o presente exame atentará para a questão da responsabilidade subjetiva com base na Lei 13.655/2018 (Lei de Introdução às Normas do Direito Brasileiro - LINDB) , mormente no que concerne aos seus arts. 22 e 28.
Preliminares
5. 	Prescrição do dano ao erário
5.1.	Ainda que o recorrente não tenha pugnado acerca da temática "prescrição do ressarcimento ao erário", tem-se que essa deve ser examinada nestes autos por se tratar de questão de ordem pública.
5.2.	A prescrição do dano ao erário assume particular relevância, dado o recente julgamento, pelo STF, do RE 636.886 (tema 899 da repercussão geral) . No exame da prescrição, a Serur tem adotado os entendimentos detalhados na peça 63, que contém estudo e pronunciamentos anteriores da secretaria sobre o tema. Nessas manifestações estão desenvolvidas as seguintes premissas, que serão utilizadas no presente exame:
	a) ao julgar o RE 636.886, o STF conferiu nova interpretação ao art. 37, § 5º, da Constituição Federal, fixando a tese de que "é prescritível a pretensão de ressarcimento ao erário fundada em decisão de Tribunal de Contas";
	b) as pretensões punitiva e de ressarcimento devem observar o mesmo regime na atividade de controle externo, dado o objetivo comum da prescrição, de fixar prazo para o Tribunal de Contas agir, para caracterizar o ilícito, identificar seu autor, dimensionar as consequências da conduta e impor as consequências legais, independentemente de tais consequências terem natureza punitiva ou ressarcitória; e
	c) até que sobrevenha norma específica, entende-se que a prescrição das pretensões punitiva e de ressarcimento, no processo de controle externo, deve observar o regime Lei 9.873/1999, na linha dos recentes pronunciamentos do STF a respeito. Assim, sem prejuízo de se realizar o exame da prescrição também segundo o prazo decenal previsto no Código Civil, o critério adotado, na formulação da proposta de encaminhamento, será o da Lei 9.873/1999. Cabe salientar, nesse ponto, que a multa foi considerada prescrita pelo decisum condenatório. 
5.3.	Com essas explicações, passa-se à análise da prescrição no caso em exame, considerando-se as premissas indicadas anteriormente.
5.4.	Quanto à análise da prescrição segundo os critérios do Acórdão 1441/2016-TCU-Plenário, a prescrição da pretensão punitiva e do débito subordinam-se ao prazo geral de dez anos (art. 205 da Lei 10.406/2002 - Código Civil) , contado a partir da data da ocorrência do fato e interrompido pelo ato que ordenar a citação, a audiência ou a oitiva da parte. A presente TCE refere-se à irregularidade de omissão no dever de prestar contas. Como o prazo para prestação de contas expirou em 25/3/2013 (peça 1, p. 299) , o prazo de contagem da prescrição inicia-se em 26/3/2013, dia seguinte ao término do prazo final para entrega.
5.5.		O ato ordenatório da citação que interrompe a fruição do prazo data de 9/3/2017 (peça 8) . Logo, verifica-se a não incidência do prazo decenal de prescrição previsto no art. 205 do Código Civil entre a data da ocorrência do fato e interrompido pelo ato que ordenou a citação. 
5.6.	No que concerne à análise da prescrição pelo regime da Lei 9.873/1999, é preciso considerar os seguintes parâmetros:
	a) Termo inicial: 
	a.1) a Lei 9.873/1999, art. 1º, parte final, traz previsão expressa a respeito do início do prazo em se tratando de infrações imediatas e aquelas de caráter permanente ou continuado. As primeiras ocorrem contadas da data da prática do ato, e aquelas do dia em que tiver cessado a permanência ou a continuidade;
	a.2) considerando que, no presente caso, a irregularidade refere-se à omissão no dever de prestar contas do Termo de Compromisso TC-008/2012/Incra/UAA-SR-30/Sta, tem-se que o termo inicial da prescrição é a data do primeiro ato de apuração do fato, qual seja, data do ato de instauração da TCE (Portaria Incra/P/Nº 287, de 18/6/2015) - peça 1, p. 5 e 261. 
	b) Prazo:
	b.1) a Lei 9.873/1999 apresenta um prazo geral, de cinco anos (art. 1º) , e um prazo especial, previsto no art. 1º, § 2º, a saber: "quando o fato objeto da ação punitiva da Administração também constituir crime, a prescrição reger-se-á pelo prazo previsto na lei penal";
		c) interrupções por atos inequívocos de apuração dos fatos, sendo que 	no regime da Lei 9.873/1999, a prescrição se interrompe "por qualquer ato inequívoco, que importe apuração do fato" (art. 2º, II) . Tal diploma legal prevê como causas interruptivas: I - pela notificação ou citação do indiciado ou acusado, inclusive por meio de edital; II - por qualquer ato inequívoco, que importe apuração do fato; III - pela decisão condenatória recorrível; IV - por qualquer ato inequívoco que importe em manifestação expressa de tentativa de solução conciliatória no âmbito interno da administração pública federal. O exemplo típico, no caso em exame, são: (i) fase interna da TCE - no âmbito do Incra; (ii) atuação da CGU; e (iii) fase externa da TCE - no âmbito desta Corte de Contas. Com esse fundamento, a prescrição foi interrompida:
		c.1) 	em 17/8/2015, data do Relatório de TCE (peça 1, p. 289-301) ;
	c.2) em 27/11/2015, data do Relatório Complementar de TCE (peça 1, p. 337-347) ;
	c.3) em 10/12/2015, data do Relatório Complementar de TCE (segunda análise) - peça 2, p. 8-24;
	c.4) em 14/1/2016, data do parecer do dirigente do órgão de controle interno (peça 2, p. 40) ;
	c.5) em 17/3/2016, data do pronunciamento ministerial (peça 2, p. 47) ;
	c.6) em 2/3/2017, data da instrução preliminar de citação e audiência (peças 5-7) ;
	c.7) em 19/2/2018, data da instrução de mérito (peças 15-17) ;   
				d)  Interrupções pela audiência do responsável, sendo que 	 a prescrição também é interrompida "pela notificação ou citação do indiciado ou acusado, inclusive por meio de edital", nos termos do art. 2º, I, da Lei 9.873/1999. E, no regime dessa lei, a interrupção se dá pela citação propriamente dita, e não pelo despacho que a ordena. Com esse fundamento, houve a interrupção em 3/5/2017, data de ciência da notificação pelo Sr. Leonir Hermes (peças 11 e 13) ;
	e) interrupção pela decisão condenatória recorrível (art. 2º, inciso III, da Lei 9.873/1999) , sendo que para esse fundamento, houve a interrupção em 6/3/2018, data da sessão em que foi proferido o acórdão condenatório (peça 19) . Essa interrupção é relevante, por estabelecer prazo para julgamento do recurso;
	f) da prescrição intercorrente:
	f.1) nos termos do art. 1º, § 1º, da Lei 9.873/1999, opera-se a prescrição intercorrente se o processo ficar paralisado por mais de três anos, aguardando "julgamento ou despacho";
	f.2) note-se que há uma correlação entre essa hipótese e as causas de interrupção da prescrição do art. 2º. Com efeito, uma vez interrompida a prescrição por alguma das hipóteses do art. 2º, o processo não pode ficar inativo, sem qualquer inovação processual relevante, por mais de três anos;
	f.3) trata-se de prazo específico, não se aplicando nem o prazo geral de cinco anos nem o prazo especial, da lei penal (§ 2º) . A finalidade da prescrição intercorrente, com seu prazo próprio, é a de assegurar a eficiência e celeridade nas apurações administrativas. Seria contrário a essa finalidade a paralisação injustificada do processo por período maior que o triênio estabelecido para a hipótese;
	f.4) a extrapolação do prazo de três anos, sem inovação relevante no processo, pode configurar negligência. Por isso, além de se operar a prescrição, deve-se promover a "apuração da responsabilidade funcional decorrente da paralisação, se for o caso";
	f.5) em muitas situações, o exame da prescrição intercorrente pode ficar prejudicado nos processos já em tramitação no TCU. Como a ação de ressarcimento era considerada imprescritível, as peças que compõem a tomada de contas especial, elencadas no art. 10 da Instrução Normativa-TCU 71/2012, não contemplam informações pormenorizadas quanto ao andamento do processo na fase interna, o que pode prejudicar a análise de eventual paralisação por mais de três anos;
	f.6) assim, caso o tribunal venha a adotar a sistemática da Lei 9.873/1999 para aferir a prescrição, convém avaliar, oportunamente, a possibilidade de ajustes na IN-TCU 71/2012, para que as tomadas de contas especiais encaminhadas ao tribunal contemplem informações sobre as interrupções ocorridas na fase interna do procedimento; e
	f.7) especificamente quanto a esta TCE, as próprias causas de interrupção elencadas acima permitem evidenciar que o processo teve andamento regular, não se operando a prescrição intercorrente. 
5.7.	Diante da análise da questão prescricional procedida no item 5.6 deste exame, conclui-se que, não obstante a existência de outras causas interruptivas, os eventos indicados acima são suficientes para evidenciar que não ocorreu a prescrição - nem mesmo a prescrição intercorrente, prevista no art. 1º, § 1º, da Lei 9.873/1999.
5.8.	Por fim, são oportunas algumas considerações sobre a possibilidade de aplicar, neste processo, novo critério para exame da prescrição, diverso do considerado no julgamento originário (que seguiu o Acórdão 1441/2016-TCU-Plenário) .
5.9.	O novo critério pode ser aplicado, contudo, não só se produzir efeitos favoráveis, mas também se conduzir à manutenção da decisão recorrida, ainda que por outros fundamentos. In casu, quanto à multa, o novo parâmetro para exame da prescrição não altera o resultado do julgamento. 
6.	Cabimento do efeito suspensivo
6.1.	O Sr. Leonir Hermes apresenta a tese de que caberia a aplicação de efeito suspensivo ao recurso de revisão ora em apreço, tendo ele aduzido os seguintes argumentos (peça 48, p. 5-6) :
	a) o caso concreto se revestiria de caráter excepcional e de urgência, cabendo a suspensão dos efeitos da decisão a quo (peça 48, p. 5) ;
	b) o fumus boni iuris estaria materializado na condenação do ex-prefeito na via judicial e o cumprimento da Súmula TCU 230 (peça 48, p. 6-7) ; e
	c) o periculum in mora estaria consubstanciado na participação do recorrente no pleito eleitoral do ano de 2020 (peça 48, p. 7-8) . 
	Análise:	
6.2.	Preliminarmente, insta consignar a existência de decisão judicial prolatada nos autos da Tutela Antecipada Antecedente 1047342-09.2020.4.01.3400, ajuizada por Leonir Hermes em face do TCU, com o fim de suspender os efeitos da decisão proferida no TC Processo 008.580/2016-2, que o tornou inelegível (peças 53-55) . Tal fato, por si só, já torna prejudicada o pedido de concessão de efeito suspensivo no âmbito do TCU, haja vista já existir determinação judicial para tanto.
6.3.	Ad argumentandum tantum, tem-se que, para a excepcional concessão de efeito suspensivo a recurso de revisão é imprescindível a comprovação dos requisitos relativos às medidas cautelares no âmbito do TCU, a saber: plausibilidade jurídica do direito, perigo da demora, além do receio de grave lesão ao erário ou ao interesse público ou risco de ineficácia da decisão de mérito. Não são aceitáveis alegações de possível prejuízo a patrimônio particular ou a interesse do recorrente, a exemplo da inscrição do nome no Cadin e na dívida ativa, ou da possibilidade de bloqueio de bens, ou, ainda, de inelegibilidade para eleições municipais (Acórdão 2002/2016-TCU-Plenário, rel. Ministro JOSÉ MÚCIO MONTEIRO; e 2191/2020-Plenário, rel. Ministra ANA ARRAES) . 
6.4.	Demais disso, a questão do perigo da demora encontra-se prejudicado, haja vista a realização das eleições de 2020.
6.5.	Por último, cumpre mencionar que nesta fase processual, em que se analisa o mérito do apelo, a questão do efeito suspensivo perdeu seu relevo. Além disso, já foi objeto de análise pelo Serviço de Admissibilidade Recursal (peça 58) , que se manifestou pela negativa da atribuição desse efeito a este recurso de revisão e contou com a ratificação do Ministro Relator (peça 60) .
6.6.	Diante do exposto, propõe-se rejeitar a tese do recorrente.
Mérito
7.	Ilegitimidade passiva
7.1.	O recorrente traz a tese de que não deveria ser responsabilizado no âmbito da presente TCE, tendo ele manifestado os seguintes argumentos (peça 48, p. 2-5) :
	a) haveria, em fase recursal, superveniência de documentos novos com eficácia sobre a prova produzida (peça 48, p. 2) ;
	b) teria recebido a prefeitura de Placas/PA sem documentos necessários à prestação de contas do termo de compromisso (peça 48, p. 2-5 e 9) ; 
	c) a decisão a quo teria desconsiderado documentos juntados aos autos (a exemplo de ata à peça 1, p. 83-84) , em que teria explanado a situação da prefeitura à época que a recebeu (peça 48, p. 3) ;
	d) teria ajuizado ação civil pública de improbidade administrativa contra o prefeito antecessor - processo 0002315-92.2013.4.01.3908 (peças 48, p. 3-7 e 9-10; e 50-51) ;
	e) teria obedecido as regras da Súmula TCU 230 (peças 48, p. 3-4, 7 e 9-10; e 50-51) ; e
	f) não teria tido conhecimento do termo de compromisso, pois não teria ocorrido período de transição entre os governos (peça 48, p. 4) .
	Análise:	
7.2.	Inicialmente, para fins de aferição da culpabilidade do prefeito sucessor no que tange à prestação de contas, cabe trazer à baila a Súmula TCU 230, in verbis:
Compete ao prefeito sucessor apresentar a prestação de contas referente aos recursos federais recebidos por seu antecessor, quando este não o tiver feito e o prazo para adimplemento dessa obrigação vencer ou estiver vencido no período de gestão do próprio mandatário sucessor, ou, na impossibilidade de fazê-lo, adotar as medidas legais visando ao resguardo do patrimônio público. (Grifou-se) .
7.3.	Como se observa, somente na hipótese de impossibilidade de prestar contas, pode o alcaide sucessor deixar de prestar contas - desde que adote as providências cabíveis para resguardo do patrimônio público. No caso concreto, deve-se salientar que as dificuldades para obtenção da documentação não podem impedir o cumprimento do dever de prestar contas, sendo que o recorrente não trouxe aos autos elementos hábeis a comprovar a impossibilidade de prestar contas, ou seja, que tenha buscado a documentação alusiva à prestação de contas por meio dos remédios administrativos e judiciais pertinentes. 
7.4.	Cabe frisar que incide sobre o gestor o ônus da prova quanto à regular aplicação dos valores que lhe foram confiados para consecução do objeto pactuado, o que decorre de expressa disposição contida no parágrafo único do art. 70 da Constituição Federal, bem assim do disposto no art. 93 do Decreto-Lei 200/1967, c/c o art. 66 do Decreto 93.872/1986 (Acórdão 2436/2015-TCU-Plenário, 7.778/2015-TCU-1ª Câmara, 3.971/2015-TCU-1ª Câmara, 3.713/2015-TCU-1ª Câmara e 4.649/2015-TCU-2ª Câmara) .
7.5.	No que tange à questão da responsabilidade subjetiva com base na Lei 13.655/2018 (Lei de Introdução às Normas do Direito Brasileiro - LINDB) , cabe assinalar que as alterações promovidas pela norma legal, em especial a inclusão do art. 28, não provocam modificação nos requisitos necessários à responsabilidade financeira pelo débito - o dever de indenizar os prejuízos ao erário permanece sujeito à comprovação de dolo ou culpa (Acórdão 2391/2018-TCU-Plenário, rel. Ministro BENJAMIN ZYMLER, e 5547/2019-TCU-1ª Câmara, rel. Ministro BENJAMIN ZYMLER) .
7.6.	Diferentemente no caso de aplicação de sanções, em que o TCU deve considerar a natureza e a gravidade da infração, os danos que delas provieram para a Administração Pública, as circunstâncias agravantes ou atenuantes e os antecedentes do agente, nos termos do art. 22, § 2º (Acórdão 2463/2019-TCU-Primeira Câmara, rel. Ministro BRUNO DANTAS) . Para fins de aplicação de sanções pelo TCU, deve-se verificar a ocorrência de culpa grave ou dolo do administrador público (Acórdão 11762/2018-TCU-Segunda Câmara, rel. Ministro-Substituto MARCOS BEMQUERER) . 
7.7.	Para fins do exercício do poder sancionatório do TCU, erro grosseiro é o que decorreu de grave inobservância do dever de cuidado, isto é, que foi praticado com culpa grave (Acórdão 1689/2019-TCU-Plenário, rel. Ministro AUGUSTO NARDES, 2924/2018-TCU-Plenário, rel. Ministro JOSÉ MÚCIO MONTEIRO, e 2391/2018-TCU-Plenário, rel. Ministro BENJAMIN ZYMLER) . 
7.8.	In casu, conclui-se que a irregularidade cometida (omissão no dever de prestar contas) foi praticada pelo Sr. Leonir Hermes com culpa, porém atenuada sobremaneira pela ocorrência da seguinte circunstância prática: (i) adoção, na condição de prefeito sucessor, em 2013 (início de seu mandato eletivo) , de medidas legais visando ao resguardo do patrimônio público, com o ajuizamento de ação civil de improbidade administrativa em face do prefeito antecessor (Sr. Maxweel Rodrigues Brandão) . Tal atenuante revela-se suficiente para descaracterizar a irregularidade das contas e a imputação de multa, sendo, pois, de melhor alvitre (no bojo dos arts. 22 e 28 da Lei 13.655/2018) , o julgamento das contas pela regularidade com ressalvas.
7.9.	De todo o exposto, propõe-se acolher parcialmente a tese do apelante.
CONCLUSÃO
8.		Das análises anteriores, conclui-se pelo provimento parcial do recurso interposto pelo Sr. Leonir Hermes, considerando-se que:
	a) não ocorreu prescrição do dano ao erário com base no regime da Lei 9.873/1999, de modo que, partindo-se da premissa de que a pretensão reparatória segue as mesmas balizas, enquanto não houver norma específica a respeito, a demonstração de que não se operou a prescrição punitiva impõe, como consequência, a conclusão de que também é viável a aplicação de multa ao Sr. Leonir Hermes, considerando-se que a decisão a quo foi mantida;
	b) neste momento recursal, não cabe discutir efeito suspensivo, haja vista a existência de ação judicial já concedendo tal efeito, a ausência de perigo da demora e de interesse público; e
	c) o apelante não trouxe aos autos elementos hábeis a comprovar a impossibilidade de prestar contas, ou seja, que tenha buscado a documentação alusiva à prestação de contas por meio dos remédios administrativos e judiciais pertinentes; e
	d) o recorrente comprovou ter adotado, na condição de prefeito sucessor, as medidas legais visando ao resguardo do patrimônio público, com o ajuizamento de ação civil de improbidade administrativa em face do prefeito antecessor (Sr. Maxweel Rodrigues Brandão) .
8.1.	Com base na conclusão da alínea "d" do item precedente, propõe-se o provimento parcial do recurso, para tornar sem efeito os itens 9.3 e 9.4 do Acórdão 904/2018-TCU-Segunda Câmara, e julgar as contas do Sr. Leonir Hermes regulares com ressalva.  
PROPOSTA DE ENCAMINHAMENTO
9.		Ante todo o exposto, submete-se à consideração superior a presente análise do recurso de revisão interposto pelo Sr. Leonir Hermes, contra o Acórdão 904/2018-TCU-Segunda Câmara, propondo-se, com fundamento no art. 32, inciso III, e 35, da Lei 8.443/1992:
	a) 	conhecer do recurso e, no mérito, dar-lhe provimento parcial, para:
	a.1) tornar sem efeito os itens 9.3 e 9.4 do Acórdão 904/2018-TCU-Segunda Câmara;
	a.2) julgar as contas do Sr. Leonir Hermes regulares com ressalva; e  
	b)	 dar ciência da deliberação que vier a ser adotada ao recorrente, ao Instituto Nacional de Colonização e Reforma Agrária (Incra) , à Controladoria-Geral da União, à Procuradoria da República no Estado do Pará, e aos demais interessados.
4.	O titular da unidade técnica, à Peça 66, concorda parcialmente com as conclusões lançadas na instrução, ante os seguintes fundamentos:
	"[...] Trata-se de recurso de revisão interposto Leonir Hermes, ex-prefeito do Município de Placas/PA (gestão 2013-2016) , contra o Acórdão 904/2018-TCU-Segunda Câmara (rel. Min. José Múcio Monteiro) , pelo qual este Tribunal julgou irregulares as contas e lhe aplicou multa por não ter " (...) adotado as medidas legais visando ao resguardo do patrimônio público, diante da impossibilidade de apresentar a prestação de contas final do Termo de Compromisso TC008/2012/Incra/UAA-SR-30/Sta".
2.	Como se nota, a impossibilidade de apresentar a prestação de contas final do ajuste foi adotada como premissa pelo acórdão recorrido. A reprovabilidade de sua conduta consistiu somente na falta de providências visando ao resguardo do patrimônio público, em desacordo com o entendimento constante da Súmula TCU 230.
3.	Ocorre que, nesta oportunidade, o recorrente comprova ter ajuizado, em nome do município, ação de improbidade administrativa contra o seu antecessor, Maxweel Rodrigues Brandão, condenado neste processo ao ressarcimento do prejuízo apurado em face da omissão no dever de prestar contas.
4.	Desse modo, concordando parcialmente com as conclusões lançadas na instrução precedente, proponho que o presente recurso seja provido, de modo a excluir Leonir Hermes da relação processual e tornar sem efeito os comandos a que se referem os subitens 9.3 e 9.4 do Acórdão 904/2018-TCU-Segunda Câmara. [...]".
3.	O Ministério Público junto a este Tribunal, à Peça 67, manifesta-se de acordo com o encaminhamento sugerido pela unidade técnica (Peças 386-388) , no sentido de conhecer do recurso para, no mérito, negar-lhe provimento, ante os seguintes fundamentos:
	"[...] Trata-se de recurso de revisão interposto por Leonir Hermes (peças 48-52) contra o Acórdão 904/2018-TCU-Segunda Câmara, mediante o qual, dentre outras deliberações, o recorrente teve as contas julgadas irregulares e foi sancionado com multa fundamentada no art. 58, inciso I, da Lei 8.443/92.
A decisão impugnada adveio da constatação de que o recorrente, na qualidade de prefeito sucessor de Placas/PA, omitiu-se quanto ao dever de prestar contas do Termo de Compromisso 8/2012 (Siconv 763153/2011) , por meio do qual o Instituto Nacional de Colonização e Reforma Agrária (Incra) transferiu R$ 898.668,89 ao município para a realização de obras em estradas vicinais. Embora todo o recurso tenha sido aplicado na gestão do prefeito antecessor, caberia ao sucessor a obrigação de prestar contas, pois o termo final desse dever recaiu em seu mandato. Diante da omissão e da ausência de demonstração da adoção de medidas legais visando ao resguardo do patrimônio público, o ora recorrente, anteriormente revel, foi apenado com multa e teve suas contas julgadas irregulares.
No recurso de revisão em exame, o prefeito sucessor trouxe aos autos evidência de que tomara medida judicial em defesa do patrimônio público, ao ajuizar ação de improbidade administrativa 0002315-92.2013.4.01.3908. Comprova a afirmação juntando a sentença proferida nesse processo judicial (peça 50) , em cujo dispositivo consta a condenação do prefeito antecessor ao ressarcimento do erário e a imposição de sanções pecuniária e de restrição de direitos.
Em vista de tais elementos, a Serur considera-os suficientes para provocar a reforma do acórdão recorrido, de modo a tornar insubsistentes o julgamento pela irregularidade das contas do recorrente e a aplicação de sanção (itens 9.3 e 9.4 do Acórdão 904/2018-TCU-Segunda Câmara) . Nesse sentido, o auditor instrutor (peça 64) propõe dar provimento parcial ao recurso e julgar as contas regulares com ressalva, tendo em vista a insuficiência da justificativa inicialmente dada pelo gestor ao Incra com relação à impossibilidade de prestar contas e de adotar qualquer outra medida. Por sua vez, o Secretário (peça 66) compreendeu ser pertinente dar provimento integral e excluir o recorrente da relação processual.
Manifesto concordância com o posicionamento do auditor instrutor. O recorrente, na qualidade de prefeito sucessor, detém legitimidade para integrar o polo passivo desta TCE fundamentada em omissão da prestação de contas de recursos repassados ao município. Dessa forma, havendo sido citado, condenado e interposto recurso, cumpre que o TCU lhe julgue as contas. Quanto ao mérito, alinho-me ao entendimento de que os elementos aportados aos autos demonstram o atendimento à Súmula-TCU 230 e conduzem à reforma do acórdão recorrido.
Ante o exposto, este representante do Ministério Público de Contas subscreve a proposta de encaminhamento apresentada pelo auditor instrutor (peça 64) , no sentido de dar provimento parcial ao recurso de revisão interposto por Leonir Hermes, tornar insubsistentes os itens 9.3 e 9.4 do Acórdão 904/2018-TCU-Segunda Câmara e julgar regulares com ressalva as contas do recorrente. [...]".
	É o Relatório.

Clivia Bararua Solano Feitosa (21862/OAB-PA), representando Leonir Hermes.

Subprocurador-Geral Paulo Soares Bugarin.

RECURSO DE REVISÃO EM TOMADA DE CONTAS ESPECIAL. INSTITUTO NACIONAL DE COLONIZAÇÃO E REFORMA AGRÁRIA (INCRA). TERMO DE COMPROMISSO. RECURSO PARA APLICAÇÃO EM ESTRADAS VICINAIS. OMISSÃO NO DEVER DE PRESTAR CONTAS. CONTAS IRREGULARES. DÉBITO. MULTA PREVISTA NO ART. 57 DA LEI 8.443/1992. MULTA PREVISTA NO ART. 58, INCISO I. RECURSO DE REVISÃO. CONHECIMENTO E PROVIMENTO PARCIAL. COMUNICAÇÕES.

TOMADA DE CONTAS ESPECIAL (TCE)

Secretaria de Recursos (Serur); Secretaria de Controle Externo de Tomada de Contas Especial (SecexTCE).

Aprecia-se nesta oportunidade Recurso de Revisão interposto pelo Sr. Leonir Hermes, ex-prefeito do Município de Placas-PA (gestão 2013-2016, contra o Acórdão 904/2018-TCU-Segunda Câmara, rel. Ministro José Múcio Monteiro (Peça 19) , que jugou irregulares as suas contas, e aplicou-lhe multa prevista no art. 58, inciso I, da Lei 8.443/1992, no valor de R$ 30.000,00.
2.	Inicialmente, ratifico o Despacho por mim proferido em 19/10/2020 (Peça 60) , no sentido de que o Recurso de Revisão deve ser conhecido, sem a atribuição de efeitos suspensivos, por falta de amparo legal, tendo em vista que os requisitos legais e regimentais previstos para a espécie estão devidamente preenchidos.
3.	A decisão impugnada adveio da constatação de que o recorrente, na qualidade de prefeito sucessor de Placas-PA, omitiu-se quanto ao dever de prestar contas do Termo de Compromisso 8/2012 (Siconv 763153/2011) , por meio do qual o Instituto Nacional de Colonização e Reforma Agrária (Incra) transferiu R$ 898.668,89 ao Município para a realização de obras em estradas vicinais. Embora todo o recurso tenha sido aplicado na gestão do prefeito antecessor, caberia ao sucessor a obrigação de prestar contas, pois o termo final desse dever recaiu em seu mandato. Diante da omissão e da ausência de demonstração da adoção de medidas legais visando ao resguardo do patrimônio público, o recorrente, anteriormente revel, foi apenado com multa e teve suas contas julgadas irregulares.
4. 	No Recurso de Revisão em exame, o prefeito sucessor trouxe aos autos os seguintes argumentos, em apertada síntese (Peça 48) :
	a) caberia a aplicação de efeito suspensivo ao Recurso de Revisão ora em apreço, vez que o caso concreto se revestiria de caráter excepcional e de urgência. O fumus boni iuris estaria materializado na condenação do ex-prefeito na via judicial e o cumprimento da Súmula TCU 230 e o periculum in mora estaria consubstanciado na participação do recorrente no pleito eleitoral do ano de 2020;
	b) não deveria ser responsabilizado no âmbito da presente TCE, pois teria recebido a prefeitura de Placas/PA sem documentos necessários à prestação de contas do termo de compromisso e que a decisão a quo teria desconsiderado documentos juntados aos autos (a exemplo de ata à peça 1, p. 83-84) , em que teria explanado a situação da prefeitura à época que a recebeu;
	c) teria ajuizado ação civil pública de improbidade administrativa contra o prefeito antecessor - processo 0002315-92.2013.4.01.3908 em observância às regras da Súmula TCU 230 (Peças 48, p. 3-4, 7 e 9-10; e 50-51) ;
	d) não teria tido conhecimento do termo de compromisso, pois não teria ocorrido período de transição entre os governos;
5.	O auditor instrutor da Secretaria de Recursos (Serur) , ao analisar os argumentos e documentos colacionados aos autos, concluiu serem os mesmos suficientes para provocar a reforma do acórdão recorrido, de modo a tornar insubsistentes o julgamento pela irregularidade das contas do recorrente e a aplicação de sanção (itens 9.3 e 9.4 do Acórdão 904/2018-TCU-Segunda Câmara) . Nesse sentido, propõe dar provimento parcial ao recurso e julgar as contas regulares com ressalva, tendo em vista a insuficiência da justificativa inicialmente dada pelo gestor ao Incra com relação à impossibilidade de prestar contas e de adotar qualquer outra medida (Peça 64) .
6.	Por sua vez, o Secretário (Peça 66) compreendeu ser pertinente dar provimento integral e excluir o recorrente da relação processual.
7.	O Ministério Público junto a este Tribunal, à Peça 67, manifestou concordância com o posicionamento do auditor instrutor, por entender que o recorrente, na qualidade de prefeito sucessor, detém legitimidade para integrar o polo passivo desta TCE fundamentada em omissão da prestação de contas de recursos repassados ao município e que, dessa forma, tendo sido citado, condenado e interposto recurso, cumpre que o TCU lhe julgue as contas.
8.	Quanto ao mérito, alinha-se ao entendimento de que os elementos aportados aos autos demonstram o atendimento à Súmula-TCU 230 e conduzem à reforma do acórdão recorrido.
9.	Assim, o Parquet acolhe o encaminhamento proposto pelo auditor Peça 64) , no sentido de dar provimento parcial ao Recurso de Revisão interposto por Leonir Hermes, tornar insubsistentes os itens 9.3 e 9.4 do Acórdão 904/2018-TCU-Segunda Câmara e julgar regulares com ressalva as contas do recorrente.
10.	Dada a consistência da análise empreendida pelo auditor da Serur e acolhida pelo Ministério Público junto a esta Casa, endosso as conclusões contidas na instrução e parecer de Peças 64 e 65. Ademais, nesse particular, incluo as análises empreendidas e os fundamentos adotados entre as minhas razões de decidir no presente caso, sem prejuízo dos destaques, considerações e complementos a seguir aduzidos.
11.	Inicialmente, quanto ao pedido para atribuição de efeito suspensivo ao Recurso de Revisão, em complemento ao que já foi adequadamente registrado pela instrução da Serur (Peças 58 e 64) registro que, por força de Lei, essa espécie recursal não possibilita o recebimento da peça com efeito suspensivo.
12.	O Recurso de Revisão se constitui em espécie recursal de sentido amplo, verdadeiro procedimento revisional, com índole jurídica similar à ação rescisória, que objetiva a desconstituição da coisa julgada administrativa.
13.	Para o conhecimento dessa espécie recursal, não basta o atendimento aos pressupostos de admissibilidade comuns a todos os recursos (tempestividade, singularidade e legitimidade) , também devem ser preenchidos os requisitos específicos indicados nos incisos do art. 35 da Lei 8.443/92: I - erro de cálculo; II - falsidade ou insuficiência de documentos em que se tenha fundamentado o acórdão recorrido; e III - superveniência de documentos novos com eficácia sobre a prova produzida.
14.	A Peça recursal apresentada traz documentos novos com pertinência temática aos autos, o que permitiu o seu conhecimento. Entretanto, a questão do efeito suspensivo para Recurso de Revisão não foi acatada, como já mencionado, por inexistir previsão legal para atribuição do efeito a esta espécie recursal, não dispondo o relator e, ou mesmo, o Tribunal de competência para concessão desse efeito. 
15.	Há, na jurisprudência deste Tribunal alguns precedentes concedendo, excepcionalmente, efeito suspensivo a Recurso de Revisão, ante a comprovação dos requisitos relativos às medidas cautelares no âmbito do TCU, a saber: plausibilidade jurídica do direito, perigo da demora, além do receio de grave lesão ao Erário ou ao interesse público ou risco de ineficácia da decisão de mérito. Não são aceitáveis alegações de possível prejuízo a patrimônio particular ou a interesse do recorrente, a exemplo da inscrição do nome no Cadin e na dívida ativa, ou da possibilidade de bloqueio de bens, ou, ainda, de inelegibilidade para eleições municipais.
16.	Além disso, como bem colocou a unidade técnica, nesta fase processual, em que se analisa o mérito do apelo, a questão do efeito suspensivo perdeu seu relevo. 
17.	Quanto ao mérito, a imputação discutida nestes autos reside na omissão de dever de prestar contas no que tange à destinação dos recursos repassados por força do Termo de Compromisso 8/2012 (Siconv 763153/2011) . Sobre esse fato, o recorrente alega que teria recebido a prefeitura de Placas/PA sem documentos necessários à prestação de contas do termo de compromisso e que a decisão a quo teria desconsiderado documentos juntados aos autos (a exemplo de ata à Peça 1, p. 83-84) , nos quais teria explicado a situação da prefeitura à época que a recebeu.
18.	Da análise efetuada pela Serur (Peça 64) , houve o entendimento que os argumentos apresentados na Peça recursal não são suficientes para elidir as ocorrências apontadas nos autos, pois  dificuldades para obtenção da documentação não podem impedir o cumprimento do dever de prestar contas, sendo que o recorrente não trouxe aos autos elementos hábeis a comprovar a impossibilidade de prestar contas, ou seja, que tenha buscado a documentação alusiva à prestação de contas por meio dos remédios administrativos e judiciais pertinentes.
19.	Concordo com o entendimento de que, mesmo que o Sr. Leonir Hermes tenha cometido a irregularidade (omissão no dever de prestar contas) com culpa, teve como o atenuante o fato de ter adotado, na condição de prefeito sucessor, em 2013 (início de seu mandato eletivo) , medidas legais visando ao resguardo do patrimônio público, com o ajuizamento de ação civil de improbidade administrativa em face do prefeito antecessor (Sr. Maxweel Rodrigues Brandão) e que tal atenuante é suficiente para descaracterizar a irregularidade das contas e a imputação de multa.
20.	Desse modo, acompanhando a posição do auditor, que teve a concordância do Ministério Público junto a este Tribunal, entendo que o Recurso de Revisão deve ser parcialmente provido, para tornar insubsistentes os itens 9.3 e 9.4 do Acórdão 904/2018-TCU-Segunda Câmara e julgar regulares com ressalva as contas do Leonir Hermes.
	Ante o exposto, VOTO por que o Tribunal adote o Acórdão que ora submeto à deliberação deste Colegiado.
TCU, Sala das Sessões, em 24 de agosto de 2022.
AROLDO CEDRAZ 
Relator